【裁判字號】    90,交上易,220
【裁判日期】    900419
【裁判案由】    過失致死
【裁判全文】
臺灣高等法院刑事判決                            九十年度交上易字第二二號
    上  訴  人  臺灣板橋地方法院檢察署檢察官
    被      告  乙○○
右上訴人因被告過失致死案件，不服臺灣板橋地方法院八十九年度交易字第二四三號
，中華民國九十年四月十九日第一審判決（起訴案號：臺灣板橋地方法院檢察署八十
九年度偵字第八三三一號）提起上訴，本院判決如左：
    主  文
上訴駁回。
    理  由
一、本案經本院審理結果，認第一審判決以不能證明被告乙○○犯罪，而為無罪之諭
    知。經核並無不當，應予維持，並引用第一審判決書記載之證據及理由（如附件
    ）。
二、公訴人上訴意旨以：被告涉有過失致死罪嫌，業有警製道路交通事故調查報告表
    （一）、（二）、照片、勘驗筆錄等為憑。而被告就未擦撞死者、係甲○○擦撞
    死者、甲○○擦撞其手臂等問題，經以控制問題法、混合問題法鑑定，發現有說
    謊傾向，有法務部調查局（八七）陸（三）字第八七一六九○二五號鑑定通知書
    可證，被告所辯應屬卸責之詞，不足採信。原審認被告無罪，似有未當等語。
三、惟查：依警製道路交通事故調查報告表（一）、（二）、現場照片、勘驗筆錄、
    相驗筆錄、驗斷書、相驗屍體證明書等事證，固足認被害人林陳雲英於八十七年
    五月四日下午六時許橫越道路時，因本件車禍死亡之事實，然並不足以認定被害
    人係遭被告騎乘機車撞及致死。而被告經法務部調查局採控制問題法及混合問題
    法之測謊鑑定結果，就言稱「未擦撞被害人林陳雲英」、「係甲○○撞及被害人
    」等語時，均呈情緒波動之反應，研判有說謊，固有法務部調查局（八七）陸（
    三）字第八七一六九０二五號、（八九）陸（三）字第八九０八一０四五號鑑定
    通知書在卷可稽。惟測謊結果準確率受限於測謊儀器之精確度、測謊命題之技術
    、受測人個人體質或受測時之身心狀態影響，則測謊結果僅得作為參考，並非絕
    對之標準。本件並無積極證據足認被告確有駕駛機車撞及被害人之事實，自不得
    以上開測謊鑑定結果作為被告有罪之依據等情，業經原審認定無訛，並詳載理由
    依據。公訴人上訴猶以：依警製道路交通事故調查報告表等事證，及被告經測謊
    結果，亦有說謊傾向，即認被告涉有本件過失致死罪嫌，委無可採。再同案被告
    甲○○於所涉過失致死案件警訊、偵查中分別供稱：「我於車禍地點見有一位老
    婦人在我駕車之車道橫越馬路，因我跟隨乙○○之機車行駛，即減速慢行，閃避
    老婦人，超越乙○○機車至前方十公尺處停住，並回頭觀看，老婦人已倒地不起
    。我沒有看見何人撞老婦人。」、「我有閃過林陳雲英，閃過之後約十公尺我停
    下來看，她已倒在地上了。」及至原審調查時亦稱：「我騎車在乙○○機車後面
    ，約三尺距離，他緊急剎車，我亦緊急剎車往左邊繞過，我騎了一段路後，回頭
    看阿婆有無被撞到。乙○○緊急剎車時，我亦緊急剎車，我不知道何人撞到阿婆
    。因阿婆在乙○○機車前面，超過乙○○機車及阿婆後，我停車看阿婆是否被撞
    到。我從乙○○機車繞過時，不知道阿婆是否倒地（後改稱沒有）。我繞過乙○
    ○機車時，他緊急剎車有剎停。」依甲○○上開所稱，被害人於橫越馬路時，甲
    ○○正騎乘機車行駛於被告機車後方，被告為閃避被害人，乃緊急於被害人前方
    剎車停住，而甲○○亦同時剎車，並超越被告機車，此時被害人尚未遭車撞及。
    而甲○○機車前行約十、二十公尺後，回頭察看，始見被害人倒地。查甲○○因
    本件事故遭檢察官以過失致死罪起訴，與被告利害關係對立，自無迴護被告之可
    能。則甲○○供稱被告機車已於被害人前方緊急剎車停住，及甲○○於超越被告
    機車時，被害人尚未遭車撞及倒地，自屬實情，足見被告並無騎乘機車撞及被害
    人致死之事實。雖甲○○於本院本審調查時改稱：「我跟在乙○○車後，為閃避
    林陳雲英而超越乙○○機車十公尺後，停下來回頭看，才看到林陳雲英倒地。因
    為當時我已經閃過去了，才會想回頭看阿婆有無被撞到。我緊急剎車是在乙○○
    後面，我機車剎住後，隨即從乙○○左邊閃過去。『當時我不清楚乙○○機車是
    否已經停下來』。『我閃過乙○○機車後，不知道林陳雲英是否還站著』（即有
    無遭人撞及倒地）。」（見本院九十年七月十日訊問筆錄）惟縱甲○○於本院上
    開所稱屬實，然甲○○機車既行駛於被告機車後方，自能清楚看見被告機車有無
    撞及被害人，甲○○竟於超越被告機車後，猶回頭察看被害人是否遭人撞及倒地
    ，顯見被告機車當時並未撞及被害人至灼。此外即查無證據足認被告確有本件過
    失致死之犯行。公訴人上訴，猶指被告犯罪，為無理由，應予駁回。
據上論斷，應依刑事訴訟法第三百七十三條、第三百六十八條，判決如主文。
本案經檢察官李良忠到庭執行職務。
中      華      民      國       九十       年     八     月     九     日
                              臺灣高等法院交通法庭
                                  審判長法  官  陳  祐  輔
                                        法  官  蔡  國  在
                                        法  官  陳  國  文
右正本證明與原本無異。
不得上訴。
                                        書記官  蔡  棟  樑
中      華      民      國     九十     年     八     月       九       日
附件
臺灣板橋地方法院刑事判決                        八十九年度交易字第二四三號
    公  訴  人  臺灣板橋地方法院檢察署檢察官
    被      告  乙○○  男二十歲（民國○○○年○月○日生）
                        住臺北縣土城市○○路二十號五樓
                        居宜蘭縣頭城鎮○○○路三七六號
                        身分證統一編號：Ｓ00000000號
右列被告因過失致死案件，經檢察官提起公訴（八十九年度偵字第八三三一號），本
院判決如左：
    主  文
乙○○無罪。
    理  由
一、公訴意旨略以：被告乙○○於民國八十七年五月四日下午六時許，騎乘車號ＲＹ
    Ｓ─六三二號機車，沿著臺北縣五股鄉○○路○道往蘆洲市方向行駛，於前開便
    道行駛之際，本應注意車前狀況，並隨時採取必要之安全措施，且依當時情形，
    亦無不能注意之情事，竟疏未注意，適林陳雲英違規穿越車道，遭乙○○騎乘之
    機車擦撞倒地，造成林陳雲英顱內出血、頭部挫傷死亡。因認被告犯有刑法第二
    百七十六條第一項之過失致死罪嫌。
二、公訴人認被告涉有前揭過失致死罪嫌，無非以訊據被告矢口否認有何過失致死犯
    行，辯稱：伊並未撞及林陳雲英云云。惟查，右揭事實，業有警製道路交通事故
    調查報告表（一）、（二）各乙份、照片、勘驗筆錄等附卷足憑。又被告就（一
    ）其未擦撞死者；（二）係甲○○擦撞死者；（三）甲○○擦撞其手臂等問題，
    經以控制問題法、混合問題法鑑定，發現有說謊傾向，有法務部調查局（八七）
    陸（三）字第八七一六九０二五號鑑定通知書在卷可憑，被告所辯應屬卸責之詞
    ，不足採信。又林陳雲英因本件車禍死亡，亦經本檢察官督同檢驗員到場相驗屬
    實，製有相驗筆錄、驗斷書、相驗屍體證明書附卷可稽。按汽車行駛時，駕駛人
    應注意車前狀況，並隨時採取必要之安全措施，道路交通安全規則第九十四條第
    三項定有明文。被告應注意能注意，竟疏未注意上開規定致肇車禍，其有過失甚
    為顯然，且被告之過失行為與林陳雲英之死亡間又有相當因果關係，被告犯嫌洵
    堪認定，為其論罪依據。
三、按犯罪事實應依證據認定之，無證據不得推定其犯罪事實，又不能證明被告犯罪
    者，應諭知無罪之判決，刑事訴訟法第一百五十四條、第三百零一條第一項定有
    明文。所謂認定犯罪事實之證據，係指足以認定被告確有犯罪行為之積極證據而
    言，該項證據自須適合於被告犯罪事實認定，始得採為斷罪資料。又苟未能發現
    相當證據，或證據不足以證明，自不能以推測或擬制之方法，以為裁判基礎，亦
    分別有最高法院二十九年度上字第三一０五號及同院四十年度台上字第八六號判
    例意旨可資參照。
四、訊據被告堅決否認有何過失致死犯行，辯稱：伊未撞到被害人林陳雲英，伊親眼
    目睹證人甲○○撞死被害人林陳雲英云云。
五、經查，
（一）被告乙○○就本件事故發生情形之陳述，前後供述雖屬不一：(1)先於警訊供稱
      ：「當時黃昏視線清楚，地面是濕的但沒有下雨．．．」（相驗卷，第二二頁
      反面），於本院八十七年度交訴字第一一四號被告甲○○過失致死案件審理時
      供稱：「當天天色昏暗，有下點雨．．．」（本院八十七年度交訴字第一一四
      號被告甲○○過失致死案件卷，第五二頁）；(2)八十七年十月十四日於本院八
      十七年度交訴字第一一四號被告甲○○過失致死案件審理供稱：「．．．「昌
      」之車子從我右邊經過，他左車把擦到我右手臂，他撞到我後，擦撞到阿婆」
      （本院八十七年度交訴字第一一四號被告甲○○過失致死案件卷，第五十四頁
      ），於八十七年十一月五日本院八十七年度交訴字第一一四號被告甲○○過失
      致死案件勘驗筆錄中供稱：「．．．「昌」機車經過時，前座之人有碰到「潘
      」之右手肘（輕擦到）後」（本院八十七年度交訴字第一一四號被告甲○○過
      失致死案件卷，第六○頁反面）；(3)又於警訊時供稱：「．．．我的車停止時
      老阿婆約在我前方一、二公尺走過，突然甲○○駕重機車撞到我的右後手肘後
      ，又撞到老阿婆的側身，當時老阿婆在現場轉了一圈後就倒在馬路上」（相驗
      卷，第二二頁）；復於偵查中供稱：「．．．我看到之後也緊急煞車，讓她先
      行通過，她走到慢車道時，突然甲○○所騎乘的ＫＷＩ－三四三號機車，從我
      的右後方騎超越先擦撞我的右手肘，再擦撞林陳雲英，林陳雲英擦撞後轉了一
      圈便倒下」（相驗卷，第四六頁）；繼而於本院八十七年度交訴字第一一四號
      被告甲○○過失致死案件勘驗中供稱：「．．．「昌」（即被告）機車經過時
      前座之人有碰到「潘」之手肘後，「昌」撞到阿婆後重心不穩又跌倒在「潘」
      身上．．．」（本院八十七年度交訴字第一一四號被告甲○○過失致死案件卷
      ，第六○頁反面）。惟查，被告乙○○對於本件被害人林陳雲英係遭證人甲○
      ○所騎乘機車撞擊致死之證述雖屬不一，而有瑕疵，然此至多僅是不得以被告
      乙○○之指訴作為認定被害人林陳雲英係遭證人甲○○過失撞擊致死之證據而
      已，然尚不能因被告乙○○關於本件被害人林陳雲英係遭證人甲○○所騎乘機
      車撞擊致死之證述前後不一，即反過來逕行認定本件被害人林陳雲英係遭被告
      乙○○所騎乘之機車撞擊致死。況查被告乙○○自警訊以迄歷次偵審中均對本
      件被害人林陳雲英係遭證人甲○○所騎乘機車撞擊致死一節，指訴不移，復自
      警訊以迄歷次偵審中，均堅決否認有撞擊本件被害人林陳雲英之犯行，是益不
      能以因被告乙○○關於本件被害人林陳雲英係遭證人甲○○所騎乘機車撞擊致
      死之證述前後不一，而有瑕疵，即逕行推定本件被害人林陳雲英係遭被告乙○
      ○所騎乘之機車撞擊致死，合先敘明。
（二）本院前於本院八十七年度交訴字第一一四號被告甲○○過失致死案件審理時，
      曾就被告乙○○及證人甲○○是否騎乘機車撞及被害人林陳雲英，以及是否從
      左外側車道超車等事項，依職權命被告乙○○及證人甲○○前往法務部調查局
      接受測謊鑑定，經採控制問題法及混合問題法之鑑定方式，證人甲○○對於前
      述問題之測試，無情緒波動之反應，應未說謊，而被告乙○○則對於其供稱未
      擦撞被害人林陳雲英、及供稱係甲○○撞及被害人等陳述，則呈情緒波動之反
      應，應係說謊，此有法務部調查局（八七）陸（三）字第八七一六九０二五號
      鑑定通知書在卷；又本院於本案審理時，復依職權命被告乙○○及證人甲○○
      前往法務部調查局接受測謊鑑定，經採控制問題法及混合問題法之鑑定方式，
      證人甲○○對於（１）案發時其未撞及死者（２）案發時其未見何人撞及死者
      等問題經測試結果，無情緒波動之反應，研判未說謊，而被告乙○○對於（１
      ）案發時其未撞及死者（２）係甲○○撞及死者等問題經測試結果，呈情緒波
      動之反應，研判有說謊，此有法務部調查局（八九）陸（三）字第八九０八一
      ０四五號鑑定通知書在卷。惟查，測謊結果之準確率受限於測謊儀器之精確度
      及測謊命題之技術，及受測人之個人體質或受測時之身心狀態影響，目前尚非
      百分之百正確，是測謊結果本僅能作為參考，並非絕對之標準，尚需要其他積
      極證據作為認定被告犯罪之佐證。是被告被訴之犯罪事實若已存在其他積極證
      據可資佐證，而測謊結果又與該積極證據吻合，則測謊結果固得採為不利於被
      告之證據，惟若被告被訴之犯罪事實並未存在任何積極證據可資佐證，則測謊
      結果縱不利於被告，尚不得僅以測謊結果逕行認定被告之犯行。此觀之刑事訴
      訟法第一百五十六條第二項「被告之自白，不得作為有罪判決之唯一證據，仍
      應調查其他必要之證據，以察其是否與事實相符」之規定甚明，蓋於未存在任
      何積極證據可資佐證被告被訴之犯罪事實時，尚不得僅憑被告之自白作為有罪
      判決之唯一證據，則於被告否認犯罪之情況，更不能僅因測謊結果研判被告「
      否認犯罪」應係說謊，即逕憑該測謊結果作為被告有罪判決之唯一證據。是被
      告乙○○雖經本院二度送請法務部調查局實施測謊鑑定，結果均研判其有說謊
      情形，惟如上所述，尚不得僅憑該二次測謊鑑定結果，而乏其他積極證據可資
      佐證之情形下，推斷被告乙○○確有本件過失致死之犯行。更何況證人甲○○
      自警訊以迄歷次偵審中，雖對被害人林陳雲英係遭其騎乘機車撞擊致死一節堅
      決否認，惟亦始終供稱未見何人撞擊被害人林陳雲英，是縱屬被害人林陳雲英
      確非遭證人甲○○所騎乘之機車撞擊致死，亦不能據此認定被害人林陳雲英係
      遭被告乙○○所騎乘之機車撞擊致死。
（三）本院前於本院八十七年度交訴字第一一四號被告甲○○過失致死案件審理時，
      固曾至現場勘驗並實地模擬測量被告乙○○及證人甲○○騎乘之機車煞車位置
      、超車之情形及機車保險桿、擋泥板距離地面之高度等情形，而認證人甲○○
      騎乘之ＫＷＩ－三四三號機車前保險桿距地為六十五公分；被告乙○○騎乘之
      機車前輪擋泥板距地為四十四公分。訊之被告乙○○則指稱「阿婆的右邊被甲
      ○○之前輪撞到」，然被害人林陳雲英身高為一百五十六公分，經比對其腿部
      傷口有十公分長之挫傷痕跡及其傷口高度，適足徵係被告乙○○之機車前輪撞
      擊被害人之右小腿而致其倒地受傷之可能性為高，難認證人甲○○之機車前輪
      有撞及被害人右小腿部之情形云云，固有本院八十七年十一月五日勘驗筆錄附
      於本院八十七年度交訴字第一一四號被告甲○○過失致死案件卷可稽。惟查，
      本件負責相驗被害人林陳雲英屍體之台灣板橋地方法院檢察署檢驗員魏南榮於
      本院審理時到庭結證稱「（問由你相驗之被害人之傷勢部位，能否判斷出係遭
      被告乙○○或證人甲○○所騎乘之機車撞擊所導致﹖）我無法判斷，被害人右
      膝蓋下方所受之傷為撕裂傷，造成之原因很多，不能確定是遭機車撞擊所致」
      、「（問卷附被告乙○○所騎乘之機車前輪若撞擊被害人之右膝蓋下方，是否
      會導致被害人受此傷勢﹖）有可能，但不能確定」、「（問證人甲○○所騎乘
      之機車前輪，若撞擊被害人之右膝蓋下方，是否會導致被害人受此傷勢﹖）因
      為甲○○騎乘機車前輪之輪胎比較大，被害人被其前輪撞擊之可能性比較小，
      但若為其前輪上方鐵製擋泥板撞擊，就有可能導致被害人受此傷勢」、「（問
被害人之右膝蓋下方遭證人甲○○所騎乘之機車後輪鐵製腳架勾到，是否會導
      致被害人受此傷勢﹖）可能性很小，因為腳架只突出一點點，被害人右膝蓋下
      方之撕裂傷面積不小，若被該腳架勾到，所受之傷應成水平狀」、「（問依卷
      附機車相片、被害人傷勢之相片及你相驗經過，你判斷被害人右膝蓋下方之撕
      裂傷，最有可能是如何造成的﹖）我無法判斷被害人右膝蓋下方所受之傷，是
      遭被告乙○○所騎乘之機車前輪撞擊所致，或係遭證人甲○○所騎乘之機車之
      前輪上方鐵製擋泥板撞擊所致」、「（問被害人右膝蓋下方所受之傷勢是否可
      能係遭證人甲○○騎乘之機車前輪右側避震器底端即前輪中心撞擊所致﹖）不
      排除此可能性」等語（見本院九十年三月二十七日訊問筆錄）。是本件被害人
      右膝蓋下方所受撕裂傷其造成原因有多種可能性，並不能明確認定其原因係遭
      被告乙○○騎乘之機車前輪撞擊所致。是尚不能以被害人林陳雲英身高為一百
      五十六公分，經比對其腿部傷口有十公分長之挫傷痕跡及其傷口高度等情形，
      即率爾認定本件被害人右膝蓋下方所受撕裂傷係被告乙○○之機車前輪撞擊被
      害人之右小腿而致其倒地受傷之可能性為高。又本件經台灣高等法院於該院八
      十八年度交上易字第四五五號被告甲○○過失致死案件審理時曾囑託台灣省台
      北縣區車輛事故鑑定委員會鑑定，其鑑定結果認定：「依甲○○與乙○○兩人
      應訊所稱及現場勘驗筆錄記載，肇事當時係昌某之重型機車曾與死者行向交會
      ，潘某之輕機車則停於死者前方並未交會，且昌某於交會後又停車查看，另死
      者右小腿受傷情形應係遭突出物擦撞所致，與外型多處突出之重機車較為吻合
      等情形，認甲○○超車閃避不當，以致擦撞死者，惟測謊鑑定結果與上訴情況
      不符，本會無法據以鑑定」等語，此有該委員會八十九年一月十三日北鑑字第
      八九○四一號函一紙附於台灣高等法院八十八年度交上易字第四五五號被告甲
      ○○過失致死案件卷宗可稽。是依該鑑定結果本係認本件係因證人甲○○超車
      閃避不當，以致擦撞死者所致，惟因測謊鑑定結果與上述情況不符，致該會無
      法據以鑑定；是該鑑定意見顯未認定被害人林陳雲英係遭被告乙○○騎乘之機
      車撞擊致死甚明。綜上，本件依警製道路交通事故調查報告表（一）、（二）
      、現場照片、勘驗筆錄、相驗筆錄、驗斷書、相驗屍體證明書等件，尚無從確
    切認定本件被害人林陳雲英係遭被告乙○○騎乘之機車撞擊致死。
六、綜上所述，本件查無任何積極證據足認被告乙○○有公訴人起訴之過失致死犯行
    ，自不能僅憑本院前於本院八十七年度交訴字第一一四號被告甲○○過失致死案
    件審理時，曾就被告乙○○及證人甲○○是否騎乘機車撞及被害人林陳雲英，以
    及是否從左外側車道超車等事項，依職權命被告乙○○及證人甲○○前往法務部
    調查局接受測謊鑑定，經採控制問題法及混合問題法之鑑定方式，被告乙○○對
    於其供稱未擦撞被害人林陳雲英、及供稱係甲○○撞及被害人等陳述，呈情緒波
    動之反應，應係說謊之測謊結果，而乏其他積極證據可資佐證之情形下，即率爾
    推定被告乙○○確有本件過失致死之犯行。是既不能證明被告乙○○犯罪，則揆
    諸首揭刑事訴訟法之規定及判例意旨之說明，自應依法諭知被告乙○○無罪之判
    決，以免冤抑。
據上論斷，應依刑事訴訟法第三百零一條第一項，判決如主文。
本案經檢察官吳宗光到庭執行職務。
中      華      民      國        九十    年      四    月    十九      日
                                  臺灣板橋地方法院交通法庭
          法  官  呂  安  樂
右正本證明與原本無異。
如不服本判決，應於判決送達後十日內向本院提出上訴狀 (應附繕本)，上訴於臺灣
高等法院。
                                      書記官  江  文  彬
中      華      民      國        九十    年      四    月    十九      日


司法院資訊處製作；財團法人民間司法改革基金會備份。
